臺灣高等法院刑事判決　　　　　　　　　　　　　　九十三年度上易字第二八四號
　　上　訴　人　臺灣板橋地方法院檢察署檢察官
　　被　　　告　丙○○
　　選任辯護人　張香堯律師
　　　　　　　　謝曜焜律師
右上訴人因侵占案件，不服臺灣板橋地方法院九十二年度易字第九九二號，中華民國
九十二年十一月二十一日第一審判決（起訴案號：臺灣板橋地方法院檢察署九十一年
度偵字第七八０五號），提起上訴，本院判決如左：
    主  文
原判決撤銷。
丙○○意圖為自己不法之所有，而侵占自己持有他人之物，處有期徒刑陸月，如易科
罰金，以參佰元折算壹日。
    事  實
一、丙○○於民國八十二年四月間，向子○○告知，欲購買林地進行土地變更，建築
    飯店作為投資，但資金不足，請其尋找集資對象，子○○即向戊○○、己○○、
    乙○○、丁○○、辛○○、癸○○等人集資，計子○○投資新台幣（下同）五百
    萬元，戊○○投資二百萬元外，己○○、乙○○、丁○○、辛○○、癸○○︵已
    歿︶等各投資一百萬元，詎丙○○取得上開金錢後，雖進行部分前置投資計劃，
    然尚未實際進行購地事宜，於八十五年間，在臺北縣泰山鄉○○路○段四八八號
    所經營之建設公司，因其自己資金吃緊，竟意圖為自己不法之所有，將子○○等
    人之投資資金易持有為所有，挪用至其自己所經營之其他事業使用，並未實際進
    行購地事宜，雖經戊○○等人催促返還投資款，丙○○除清償數十萬元外，餘款
    迄今均未返還。
二、案經子○○之妻庚○○及戊○○、己○○、乙○○、丁○○、辛○○訴由臺灣板
    橋地方法院檢察署檢察官偵查起訴。
    理  由
一、訊據被告丙○○固坦承挪用投資人資金，然矢口否認有何侵占犯行，辯稱：伊曾
    以元鼎加油站股票六十萬股抵償子○○，不知子○○背後尚有其他投資人，且伊
    雖曾在楊金順律師事務所簽立承諾書七張予上開各投資人，然當時承諾書上其他
    的地方都是空白的，伊只有簽名而已云云。
二、惟查右揭事實，業據告訴人戊○○、己○○、乙○○、丁○○、辛○○指訴及證
    人子○○證述綦詳，且本件被告丙○○曾在楊金順律師事務所簽立承諾書七張予
    上開各投資人，亦經被告坦認無訛，並有承諾書七紙在卷可稽。依承諾書明載：
    「立承諾書人丙○○茲因【（丁○○）等各告訴人】君與本人合資購買某地共計
    六千四百零五點四五坪，每坪新台幣二萬四千五百元整，‧‧‧‧其中丁○○出
    資新台幣一百萬元整（按出資額共有購買土地），丁○○應於八十二年四月三十
    日前一次付清出資額，‧‧‧‧」等語，且該承諾書係出具給戊○○、己○○、
    乙○○、丁○○、辛○○、癸○○及庚○○（子○○之妻）每人一張（見偵查卷
    第十八頁至二十四頁）。被告雖辯稱上開承諾書伊只有簽名而已，簽名時承諾書
    上其他的地方都是空白，伊事先不知道告訴人係投資者云云。然查證人即負責見
    證承諾書之楊金順律師於偵查時證稱：「子○○曾是我的學生，因此而認識，後
    來，他有標下一些房子，然後和我合作，丙○○是子○○介紹認識的，有天子○○來電告知有土地要見證，我只能就丙○○簽名的部分作見證，當日只有丙○○
    和子○○一起去，其他都是子○○找來的投資者，當時我有問子○○可否變更地
    號、地目，這樣沒有保障，但子○○稱，因丙○○係林志嘉胞兄，變更的程序，
    若提早行之書面，會讓別人知道會影響變更，我還特別問子○○該土地狀況如何
    ，但後來竟會到調解委員會，當時見證時，都寫好了，包括名字和金額」等語（
    見偵字第七八○五號偵查卷第第六二頁背面、第六三頁正面）。是被告辯稱伊係
    在空白紙張上簽名，不知子○○背後尚有其他投資人云云，顯不足採。又依承諾
    書已明載告訴人與被告合資購買土地之事，被告竟辯稱伊並不知道告訴人等係投
    資購買土地之人，顯不足採信。
三、又查被告於偵查時自承：土地沒買成時，我說錢要不要還，他（指子○○）說可
    以晚一點還，因為他當時知道我手頭資金較緊，當時我還投資其他事業，便將金
    錢挪用其他事業，我把保齡球館處理好時，也有問他，錢要不要還，他還是說晚
    一點，沒關係等語。足見被告確在手頭資金吃緊時，將被害人等人之投資款挪用
    至其他事業，其私自挪用他人之投資款甚明。至於被告雖稱其有以元鼎加油站股
    份有限公司股票交給子○○，實際已將投資款返還給各告訴人等語。然查依被告
    所提出卷附之元鼎加油站股份有限公司九十年資產負債表，該加油站發行資本一
    億二千萬元，發行股份一億二千萬股，該年度淨值總額為四億多元，亦即六十萬
    股，換算至多約值二百多萬元，足見被告抵償予子○○之款項至為不足，再被告
    所邀集投資購買土地之人，既不僅限於子○○一人，則被告焉有可能將其餘六人
    之投資款，以股票代替現金逕行過戶給子○○一人？倘被告所稱該股票足以清償
    告訴人投資款，則被告全數交予子○○一人，又如何對其餘投資人交代？再參以
    被告在挪用告訴人投資款之後，經告訴人催討無著，雙方曾於九十年五月七日在
    台北縣泰山鄉調解委員會成立調解，惟依卷附調解書記載：「相對人（指被告）
    同意返還聲請人投資款及本事件投資未能實現之損害金○○元，‧‧‧‧」等語
    ，有調解書附卷足憑（見偵查卷第三十一頁至三十七頁）。依上開調解內容，被
    告不但願返還告訴人投資款，且願賠償告訴人損失，且由子○○之妻庚○○代表
    子○○簽立調解書部分亦載明被告願返還子○○足額之投資款五百萬元及損失一
    百二十萬元。倘若被告所稱其以股票代替現金逕行過戶給子○○一人，如已付清
    全部投資款，何以上開調解書隻字未提及該項股票代償之事？被告又為何願意返
    還告訴人全數投資款外加巨額損害金？在在顯示有悖常理。被告上開辯解，不足
    採信。
四、被告另舉證人壬○○到庭證稱被告有與伊合資在觀音山購買土地，後來聽說共有
    的土地有的沒有辦法過戶所以未買成，事後被告有還伊一千五百萬元等語。證人
    甲○○亦證稱伊有在八十二年時與被告投資買土地，地點在五股鄉觀音山，一些
    土雞城改建的。伊投資二千萬元。後來被告有用定鼎建設股份一千五百萬元還伊
    ，又陸續還伊二百多萬元，剩下欠款約二百萬元未還等語。雖依上述二位證人所
    言被告確有邀集渠等購買土地之事，且事後土地未買成，被告有還伊錢，然查縱
    使證人所言被告確有投資購買土地之事，且事後亦有退還投資款給壬○○、甲○○二人。然查本件既係多人集資購買土地，則在土地未買成之後，被告自應將眾
    人所投資之款項全數退還投資之人，不容厚此薄彼，被告就本件告訴人等所投資
    之一千二百萬元，在土地未買成之後，竟拒不返還告訴人投資款，且加以挪用作
    為自己所經營之其他事業使用，顯見被告具有不法所有之意圖甚明。是證人壬○○、甲○○二人所為證言並不足為有利於被告之認定。
五、綜上所述，被告所辯核不足採，其犯行堪以認定。查刑法上之背信罪，乃為一般
    性違背任務之犯罪，指為他人處理事務之人，以侵占、詐欺以外之一般方法，違
    背任務，損害本人利益之行為而言；若為他人處理事務，竟意圖為自己或第三人
    不法之所有，以詐術使他人交付財物，或因為他人處理事務而持有他人所有之物
    ，竟以為自己或第三人不法所有之意思，變更持有為所有，侵占入己者，雖合於
    背信罪之構成要件，仍應分別其情節，論以詐欺罪或侵占罪，而不應論以背信罪
    （最高法院八十二年度台上字第二七二八號判決參照）。本件被告為他人處理事
    務而持有他人所有之，竟以為自己不法所有之意思，變更持有為所有，侵占入己
    者，雖合於背信罪之構成要件，仍應依其情節，論以侵占罪，而不應論以背信罪
    。核被告所為，係犯刑法第三百三十五條第一項之普通侵占罪。公訴人認被告係
    犯刑法第三百四十二條之背信罪，容有未當，因基本事實相同，爰變更檢察官起
    訴法條。被告一行為侵占七位被害人之財物，為一行為觸犯數罪名，應依想像競
    合犯之例從一重處斷。
六、被告犯罪後刑法第四十一條已於九十年一月四日修正，同年月十日經總統公布施
    行，由原來犯最重本刑為三年以下有期徒刑以下之刑之罪，而受六個月以下有期
    徒刑或拘役之宣告得易科罰金之要件，修改為犯最重本刑為五年以下有期徒刑以
    下之刑之罪，而受六個月以下有期徒刑或拘役之宣告得易科罰金之要件，比較新
    舊法，修正後新法對被告有利，自應依刑法第二條第一項前段規定，適用裁判時
    前開修正之刑法第四十一條第一項規定。
七、原審未察，諭知被告無罪之判決，容有未當，爰由本院將原判撤銷改判，並審酌
    被告犯罪之動機、目的、手段、所侵占之數額，犯罪所生之危害及犯罪後雖曾與
    被害人和解，但尚未完全履行和解條件，僅賠償被害人之小部分損失及被告犯罪
    後之態度等一切情狀，量處有期徒刑六月，並諭知易科罰金之折算標準，以示懲
    儆。
據上論斷，應依刑事訴訟法第三百六十九條第一項前段、第三百六十四條、第二百九
十九條第一項前段、第三百條、刑法第二條第一項前段、第三百三十五條第一項、第
五十五條、第四十一條第一項、罰金罰鍰提高標準條例第一條前段、第二條，判決如
主文。
本案經檢察官洪泰文到庭執行職務。
中　　　華　　　民　　　國　　九十三　　年　　　十　　　月　　 十四 　　日
                              臺灣高等法院刑事第十七庭
                                  審判長法  官  陳  正  雄
                                        法  官  許  宗  和
                                        法  官  許  錦  印
右正本證明與原本無異。
不得上訴。
                                        書記官  楊  妙  恩
中　　　華　　　民　　　國　　九十三　　年　　　十　　　月　　 二十 　　日
附錄本案論罪科刑法條全文：
意圖為自己或第三人不法之所有，而侵占自己持有他人之物者，處五年以下有期徒刑
、拘役或科或併科一千元以下罰金。
前項之未遂犯罰之。
